臺灣臺北地方法院民事判決　　　　　　　　96年度智字第91號
原　　　告　酒訊國際股份有限公司
法定代理人　乙○○
訴訟代理人　甲○○
被　　　告　丙○○
上列當事人間請求損害賠償事件，本院於民國96年12月20日言詞
辯論終結，判決如下：
    主      文
原告之訴及假執行之聲請均駁回。
訴訟費用由原告負擔。
    事實及理由
壹、原告主張：
一、原告所發行之「酒訊雜誌」為酒類相關知識之專業雜誌，相
    關報導及評論甚受業界及消費者重視。被告自民國95年 6月
    19日起至96年 5月31日止任職於原告，擔任原告所發行「酒
    訊雜誌」之美術編輯。被告於任職期間，與原告簽訂「員工
    職務上智慧財產權切結書」，約定被告就職務上所研發包括
    著作權、專利權、商標權等均歸原告所有，且被告應保守職
    務上所知悉之營業秘密，不得洩漏予任何第三人，該切結內
    容於被告離職後二年內繼續有效，如有違反，被告願負損害
    賠償之責。詎被告未經原告授權，擅自將原告所擁有著作權
    ，尚未出刊之96年 5月號第12期「酒訊雜誌」封面圖片，重
    製於被告設立於雅虎奇摩之個人部落格中，供網友瀏覽、票
    選，而侵害原告對於96年5月號「酒訊雜誌」（NO. 12.2007
    May ）封面圖片之重製權，使原告潛在之業務競爭對手，於
    該月「酒訊雜誌」未出刊前，即可能得知出刊之內容，則被
    告擅自洩漏原告業務上應保守之秘密，可能影響原告所發行
    96年 5月號之「酒訊雜誌」之銷售量。為此原告爰依著作權
    法第88條第1項、第2項及第3項及同法第 89條之規定，請求
    被告賠償新臺幣（下同） 3萬元，並請求被告負擔費用，將
    本件判決全文登載於任一期「酒訊雜誌」內頁任一版面。
二、聲明：(一)被告應給付原告 3萬元，及自起訴狀繕本送達翌日
    起至清償日止，按週年利率5%計算之利息。(二)被告應負擔費
    用，將本件判決全文，登載於任一期酒訊雜誌內頁任一版面
    。(三)訴訟費用由被告負擔。(四)原告願供擔保，請准宣告假執
    行。
貳、被告主張：
一、被告自95年6月19日起任職於原告，然於96年5月21日發現原
    告有虛報被告薪資之情事，經被告向原告反應未獲回應，被
    告乃於96年 5月31日離職。因原告僅聘用被告一名美術編輯
    ，故原告所發行「酒訊雜誌」之內頁、封面、形象廣告及雜
    誌封面上「酒訊」二字之題字，均由被告獨自編排、設計及
    製作完成。又原告自95年 12月起至96年2月止架設電腦網站
    ，其網站設計亦交由被告負責，而「酒訊雜誌」創刊號至第
    10期雜誌內容上傳至原告所架設之網站之工作，則由被告與
    原告另名員工即訴外人何佳蕙共同負責完成，上傳時間係於
    當期雜誌送印刷後，即可將每期雜誌中 60%以上之內容上傳
    至原告所架設之網站，供人免費瀏覽；被告本人並曾負責將
    96 年4月號第1l期「酒訊雜誌」之內容上傳至原告所架設之
    網站。
二、原告於96年 3月初於編輯會議上告知被告，雜誌之設計及編
    排風格，將從專業性轉為含有較多消費性內容之雜誌，故要
    求被告設計風格應有所改變。被告鑒於96年 3月所製作第1l
    期「酒訊雜誌」中，將部分風格作改變之成效不佳，復因原
    告之公司員工人數僅有 6人，不足以代表大部分消費者之意
    見，乃於96年5月2日將被告於96年 4月間製作之兩款雜誌封
    面放置於被告之部落格中，讓其他人進行投票，投票之結果
    ，則可供被告職務上改變雜誌封面風格之參考。
三、原告所發行96年5月號第12期「酒訊雜誌」，於96年 5月3日
    即有部分完整之內容登載於原告所架設之網站供人免費瀏覽
    ，且自96年5月4日起至96年5月8日止，有更多篇第12期「酒
    訊雜誌」完整之內容，登載於原告所架設之網站供人免費瀏
    覽。然被告係於96年 5月2日下午2時50分許將上開兩款雜誌
    封面放置於被告之部落格中，當時原告所發行之第12期「酒
    訊雜誌」已印製完成，並送至原告之銷售通路，被告自未擅
    自洩漏原告業務上應保守之祕密，而影響原告之銷售數量。
    且被告係因職務上之需要，而將「酒訊雜誌」之封面放置被
    告之部落格上，既無以營利為目的，亦未造成市場替代的效
    果，依著作權法第65條規定，應屬合理使用範圍內，自不構
    成著作財產權之侵害。
四、聲明：(一)原告之訴駁回。(二)訴訟費用由原告負擔。
參、兩造不爭執之事實：
一、原告乃「酒訊雜誌」之發行人。
二、被告自95年6月19日起至96年5月31日止任職於原告，擔任原
    告所發行「酒訊雜誌」之美術編輯。
三、被告曾經簽訂「員工職務上智慧財產權切結書」，與原告約
    定：被告就職務上所研發包括著作權、專利權、商標權等均
    歸原告所有。
四、96年5月號第 12期「酒訊雜誌」之封面圖片乃被告於職務上
    完成之著作。
五、被告未經原告同意，即於96年5月2日下午2時50分，將96年5
    月號第12期「酒訊雜誌」之封面圖片重製於被告設立於雅虎
    奇摩之個人部落格中。
肆、得心證之理由：
一、按「受雇人於職務上完成之著作，以該受雇人為著作人。但
    契約約定以雇用人為著作人者，從其約定。」、「依前項規
    定，以受雇人為著作人者，其著作財產權歸雇用人享有。但
    契約約定其著作財產權歸受雇人享有者，從其約定。」，著
    作權法第11條第1項、第2項定有明文。經查，被告因受雇於
    原告擔任「酒訊雜誌」之美術編輯，曾經簽訂「員工職務上
    智慧財產權切結書」，與原告約定：「被告就職務上所研發
    包括著作權、專利權、商標權等均歸原告所有。」，且96年
    5月號第 12期「酒訊雜誌」之封面圖片乃被告於職務上完成
    之著作（以下簡稱系爭著作）等情，既為兩造所不爭執之事
    實，揆諸前揭說明，姑不論被告對於系爭著作是否享有著作
    人格權，系爭著作之著作財產權應由原告享有一節，則應無
    疑義；是原告為系爭著作之著作財產權人之事實，應堪認定
    。
二、按「重製：指以印刷、複印、錄音、錄影、攝影、筆錄或其
    他方法直接、間接、永久或暫時之重複製作。於劇本、音樂
    著作或其他類似著作演出或播送時予以錄音或錄影；或依建
    築設計圖或建築模型建造建築物者，亦屬之。」，著作權法
    第 3條第1項第5款定有明文；而「著作人除本法另有規定外
    ，專有重製其著作之權利。」，著作權法第 22條第1項亦有
    明確規定。經查，被告於 96年5月2日下午2時50分，將系爭
    著作重製於被告設立於雅虎奇摩之個人部落格中等情，乃兩
    造所不爭執之事實，則參照上開規定，被告重製系爭著作之
    行為，已經介入被告對於系爭著作所享有著作財產權之專屬
    排他權能範圍，亦堪認定。
三、惟按「著作之合理使用，不構成著作財產權之侵害。」、「
    著作之利用是否合於第44條至第63條規定或其他合理使用之
    情形，應審酌一切情狀，尤應注意下列事項，以為判斷之基
    準：一、利用之目的及性質，包括係為商業目的或非營利教
    育目的。二、著作之性質。三、所利用之質量及其在整個著
    作所占之比例。四、利用結果對著作潛在市場與現在價值之
    影響。」，著作權法第65條第1項、第2項定有明文。本院根
    據以下理由，認為被告辯稱其將系爭著作重製於其部落格之
    行為係屬合理使用，應屬可採：
    (一)自被告利用之目的及性質而言：
      (1)被告辯稱：原告於96年 3月告知被告變更「酒訊雜誌」
        之設計及編排風格，被告鑒於該月所製作第1l期「酒訊
        雜誌」對於部分風格改變之成效不佳，因原告之公司員
        工人數僅有六人，乃將被告所製作之系爭著作及另件未
        為編輯所採納之封面放置於被告之部落格中，讓網友進
        行投票，作為被告改變雜誌封面風格之參考等情，核與
        原告於起訴狀所陳述：「被告未經授權，擅自將原告擁
        有著作權，且尚未出刊之酒訊雜誌封面圖片，重製於被
        告設立於雅虎奇摩之個人部落格中，『供網友瀏覽票選
        』」等情，及卷附被告部落格網頁列印資料中，確實有
        另件與系爭著作不同之第12期「酒訊雜誌」封面，且該
        二封面之前之文字載有：「大家來投票囉....A 封面和
        B封面你喜歡哪一個.... 投個票給點意見囉」等情相符
        ，堪信屬實；顯然被告重製系爭著作之目的，應係在於
        瞭解一般消費大眾對於「酒訊雜誌」變更後風格之意見
        無訛。
      (2)則被告既係基於擔任「酒訊雜誌」美術編輯之職責，為
        瞭解消費大眾對於「酒訊雜誌」風格之意見，始於其部
        落格上重製系爭著作，而無其他足資認為被告係利用此
        項行為，牟取其個人利益之情形，本件被告利用系爭著
        作之目的，係為提升原告所發行「酒訊雜誌」之品質，
        而無任何個人商業或營利性質之事實，自臻明確。
    (二)自系爭著作之性質而言：
      (1)原告所主張被告重製之系爭著作，為第12期「酒訊雜誌
        」之封面，而第12期「酒訊雜誌」不含封面即有80頁左
        右，內容包含「入門者必知葡萄酒基礎常識」、「台灣
        菸酒專賣店市場概論」、「酒訊觀點：抗拒競爭永遠不
        會成長」、「酒類知識：滴滴珍貴的液體黃金--貴腐酒
        」、「企業巡禮：金車員山威士忌蒸餾廠」等多篇報導
        及專論等情，有第12期「酒訊雜誌」一本在卷可稽；堪
        信屬實。
      (2)則第12期「酒訊雜誌」雖為一商業性之雜誌，就系爭著
        作本身之性質而言，則應僅為該期「酒訊雜誌」之封面
        ，而非原告計劃抽離而做單獨商業使用之著作等情，自
        堪認定。
    (三)自被告利用之質量及其在整個著作所占之比例而言：
      (1)被告重製之系爭著作為第12期「酒訊雜誌」之封面，及
        第12期「酒訊雜誌」有80頁左右包括多篇報導及專論在
        內之內容等情，前已敘明；堪認被告所利用之系爭著作
        ，於第12期「酒訊雜誌」所占比例，應甚低微無訛。
      (2)被告對於系爭著作之利用，係將系爭著作重製於被告之
        個人部落格內；而被告之部落格並非雜誌類型之網站，
        其設計包括被告個人之生活照片、個人書寫之心情雜記
        、網友的回應等等，有其部落格之列印資料在卷可稽；
        堪認被告重製系爭著作而邀請網友投票之行為，僅係其
        部落格眾多內容中之一項而已，難認被告係使用系爭著
        作做為其個人部落格之對外表徵，或以此為吸引他人瀏
        覽其部落格之主要手段。
    (四)自被告利用結果對著作之潛在市場與現在價值之影響而言
      ：
      (1)被告重製之系爭著作僅為第12期「酒訊雜誌」之封面，
        第12期「酒訊雜誌」則為包括多篇報導及專論在內而總
        計約有80頁之雜誌等情，已如前述；堪認系爭著作應僅
        為第12期「酒訊雜誌」之封面部分，而無其獨立之潛在
        市場可言；故系爭著作本身之潛在市場是否受到影響，
        當非本件應考量之因素。
      (2)被告主張：被告自96年5月4日起，已將多篇第12期「酒
        訊雜誌」之內容，登載於原告所架設之網站供人瀏覽等
        情，業據提出原告網頁列印資料附卷足稽；參以原告亦
        於本院言詞辯論期日自認原告於每期「酒訊雜誌」出刊
        後，確將該期雜誌內容公開於網頁等情，可知由原告本
        身之立場觀察，已經不認為將「酒訊雜誌」之內容公開
        於網頁，會影響「酒訊雜誌」之潛在市場或現在價值。
        何況被告於其部落格所重製之系爭著作，不過為第12期
        「酒訊雜誌」之封面而已，該雜誌之潛在消費者藉由瀏
        覽被告之部落格接觸系爭著作，除了得以藉此得知第12
        期「酒訊雜誌」將介紹之主題，而可能因此產生購買、
        訂閱「酒訊雜誌」之動機外，既然無法自僅為封面之系
        爭著作閱覽該期「酒訊雜誌」之內容，當然不可能因此
        失去購買該期「酒訊雜誌」之必要，而影響第12期「酒
        訊雜誌」之潛在市場或現在價值。
四、綜上所述，被告雖有未經原告同意，即重製原告享有著作財
    產權之系爭著作之行為，但其行為係屬合理使用，依據著作
    權法第 65條第1項之規定，不構成著作財產權之侵害。從而
    原告主張被告侵害其著作財產權，依據著作權法第 88條第1
    項、第2項、第3項及同法第89條之規定，請求被告賠償3 萬
    元，及請求被告負擔費用，將本件判決全文登載於任一期「
    酒訊雜誌」內頁任一版面，自無理由，應予駁回；原告假執
    行宣告之聲請亦失所附麗，併應予駁回之。
伍、本件事證已臻明確，兩造其餘主張陳述及所提之證據，均毋
    庸再與審酌，附此敘明。
陸、據上論結：原告之訴為無理由，依民事訴訟法第78條，判決
    如主文。
中　  華  　民  　國　　96 　 年　  12    月    31    日
                  民事民二庭    法　官　楊代華
以上正本係照原本作成
如對本判決上訴，須於判決送達後20日內向本院提出上訴狀
中　  華  　民  　國　　96 　 年　  12    月    31    日
                                書記官  許婉如
